【裁判字號】    97,上訴,2287
【裁判日期】    970725
【裁判案由】    毒品危害防制條例
【裁判全文】
臺灣高等法院刑事判決                97年度上訴字第2287號
上  訴  人
即  被  告  甲○○
選任辯護人  陳世杰律師
上列上訴人因毒品危害防制條例案件，不服臺灣板橋地方法院九
十六年度訴字第四四五二號，中華民國九十七年三月六日第一審
判決（起訴案號：臺灣板橋地方法院檢察署九十六年度偵字第一
九○九○號），提起上訴，本院判決如下：
    主  文
上訴駁回。
    犯罪事實
甲○○明知ＭＤＭＡ（即亞甲基雙氧甲基安非他命，俗稱搖頭丸
）、大麻、愷他命（Ｋｅｔａｍｉｎｅ，俗稱Ｋ他命）皆係毒品
，均不得意圖販賣而持有，惟因自身染有施用毒品惡習，於民國
（下同）九十六年八月十六日二十三時許（按原審贅述「或十五
日」），在臺北縣板橋市○○路與文化路口附近，以新臺幣（下
同）十二萬元之代價，向真實姓名年籍不詳、綽號「小唐」之成
年男子購買第二級毒品ＭＤＭＡ六十四顆、大麻三包及第三級毒
品愷他命二包，原擬供自己施用，惟因見所購買之數量頗多，竟
萌生販賣第二級毒品ＭＤＭＡ、大麻及第三級毒品愷他命以營利
之意圖，預計ＭＤＭＡ一顆賺取一百元，大麻、愷他命每一包則
賺取約二百至三百元，而持有上述第二級毒品ＭＤＭＡ六十四顆
、大麻三包（合計淨重二十六點五一公克，起訴書誤植為二十一
點八七公克）及其取用後所剩餘之第三級毒品愷他命二包（合計
淨重一七三點一二公克，取零點一七公克鑑驗用罄，驗餘合計淨
重一七二點九五公克，起訴書誤植為總淨重一四三點零六公克）
；復基於同一持有之犯意，於不詳時間，以不詳方法，取得第二
級毒品甲基安非他命一包（淨重零點二零公克，取零點一零公克
鑑驗用罄，驗餘淨重零點一零公克，起訴書誤植為淨重零點一四
公克）而持有之，均藏置在其位於臺北縣中和市○○路二七七之
三號十七樓住處內。
嗣甲○○尚未及聯繫販賣第二級毒品ＭＤＭＡ、大麻及第三級毒
品愷他命事宜之前，即為警於九十六年八月十八日十四時十分許
，在上址住處查獲，並扣得甲○○持有之上述毒品（詳如附表一
所示），及甲○○所有、預備供其販賣第二級毒品ＭＤＭＡ、大
麻或第三級毒品愷他命所用之咖啡因一包、電子磅秤二臺、分裝
器具一支、分裝袋二百六十三個等物（詳如附表二編號二至五所
示），始知悉上情。
    理  由
甲、程序部分：
  壹、按判決書應分別記載裁判之主文與理由；有罪之判決書並
      應記載「犯罪事實」，且得與理由合併記載，為九十三年
      六月二十三日修正之刑事訴訟法第三百零八條所明定，參
      諸其立法理由為：刑事有罪判決所應記載之事實應係賦予
      法律評價而經取捨並「符合犯罪構成要件」之具體社會事
      實，爰參考日本刑事訴訟法第三百三十五條第一項之立法
      例，將原條文後段所定「並應記載事實」修正為「並應記
      載犯罪事實」，以臻明確。
      按關於非屬犯罪構成要件之犯罪細節，並不屬於有罪判決
      書必要記載之事項，自亦非判決理由所應敘述之範圍（最
      高法院九十四年台上字第六三三八號判決參照）；次按，
      有罪判決書應記載之「犯罪事實」，應係指符合犯罪構成
      要件之具體社會事實，如被告犯罪之時間、地點、手段以
      及其他該當於犯罪構成要件而足資認定既判力範圍之具體
      社會事實；至於構成要件以外之其他適用法律事實，例如
      ：刑罰之加重或減輕事由，可無須在「犯罪事實」欄中記
      載，僅於理由內依刑事訴訟法第三百十條第四款記載其理
      由即足（最高法院九十四年台非第一五二號判決參照），
      合先敘明。
  貳、證據能力認定（參見乙、壹所列證據清單）：
    一、本件證據一被告之供述，被告及其辯護人並未主張無證
        據能力；另證據二至證據六除證據四外，符合刑事訴訟
        法第一百五十九條之四之傳聞法則之例外規定，而均得
        作為本件之證據。
    二、證據四、證據七被告及其辯護人並未於本院言詞辯論終
        結前表示無證據能力，復查其取得過程無何明顯瑕疵，
        而應可作為本件之證據。
乙、認定犯罪構成要件事實所憑之證據及其認定之理由：
  壹、證據清單：
      證據一：被告甲○○供述（警詢、偵訊、原審、本院）。
      證據二：自願受搜索同意書。
      證據三：搜索扣押筆錄。
      證據四：現場照片。
      證據五：法務部調查局九十六年十月十九日調科壹字第○
              九六二三○七三○三○號鑑定書。
      證據六：內政部警政署刑事警察局九十六年九月十三日刑
              鑑字第○九六○一三一六二九號鑑定書。
      證據七：扣案之甲基安非他命、ＭＤＭＡ、大麻、愷他命
              及外包裝袋、咖啡因、電子磅秤、分裝器具、分
              裝袋（詳如附表一、二）。
  貳、認定之理由：
  一、訊據被告甲○○對於為警查獲時扣得之第二級毒品ＭＤＭ
      Ａ六十四顆、大麻三包及第三級毒品愷他命二包，均係其
      向真實姓名年籍不詳、綽號「小唐」之成年男子所購買均
      坦承無訛，惟矢口否認上開犯行。辯稱：
    (一)、伊向「小唐」購買ＭＤＭＡ、大麻及愷他命，純粹供自
        己施用，沒有想要販賣給他人；至於扣案之甲基安非他
        命一包，是警察從伊住處客廳沙發後面起出，可能是伊
        朋友留下來的，伊事前不知有該包甲基安非他命之存在
        。
    (二)、被告於警詢及偵訊時因身體不適，且警方稱早點承認可
        早點交保，被告為求交保始承認有販賣之意圖。
    (三)、被告持有之毒品除愷他命外，數量甚少，供被告吸食已
        屬不足，豈可能還有餘數可供販賣之用。被告長期大量
        吸食毒品，為節省開銷，是一次大量購入愷他命及ＭＤ
        ＭＡ六十四顆以降低成本，被告實無販賣毒品之意。被
        告罹患潰瘍性膀胱炎合併神經性膀胱炎及兩側水腎等疾
        病，可證被告確有大量吸食毒品習慣，對於毒品需求量
        甚大，因之一次持有扣案毒品，故不能因被告持有扣案
        毒品即認被告有販賣意圖。
    (四)、原審認被告有販賣意圖，不外乎根據被告於警偵時承認
        有販賣之意，惟除此之外，並未有其他證據作為補強。
        原審判決顯係以被告之自白作為有罪判決之唯一證據，
        實已違反刑事訴訟法第一百五十六條第二項之規定，該
        判決違背法令。
    (五)、被告所持有之毒品係供己施用，並無販賣意圖。縱使被
        告持有扣案毒品，亦僅能論以持有毒品罪，而不得論意
        圖販賣而持有毒品罪。再被告誠心悔過，願意痛改前非
        ，請本院從輕量刑。
  二、查本案係警員於九十六年八月十八日十四時十分許，持搜
      索票前往被告位於臺北縣中和市○○路二七七之三號十七
      樓住處進行搜索，當場扣得甲基安非他命一包、ＭＤＭＡ
      六十四顆、大麻三包、愷他命二包、咖啡因一包、電子磅
      秤二臺、分裝器具一支、分裝袋二百六十三個等物，此為
      被告供承不諱，且有上開扣案物可資為證，及搜索扣押筆
      錄暨扣押物品目錄表一份、查獲現場照片多幀附卷可稽（
      見偵卷第十三至四十九頁）。
      而上揭扣案之甲基安非他命一包、ＭＤＭＡ六十四顆、大
      麻三包、愷他命二包，經送鑑驗結果，分別認係第二級毒
      品甲基安非他命、ＭＤＭＡ、大麻及第三級毒品愷他命無
      訛，其中甲基安非他命一包之淨重零點二零公克，取零點
      一零公克鑑驗用罄，驗餘淨重零點一零公克；ＭＤＭＡ六
      十四顆，經隨機抽取一顆磨混鑑定，淨重十九點二二公克
      ，取零點二九公克鑑驗用罄，驗餘淨重十八點九三公克；
      大麻三包，其煙草合計淨重二十六點五一公克；愷他命二
      包之合計淨重一七三點一二公克，經隨機抽取其中一包鑑
      定，取零點一七公克鑑驗用罄，驗餘合計淨重為一七二點
      九五公克等情，有內政部警政署刑事警察局九十六年九月
      十三日刑鑑字第○九六○一三一六二九號鑑定書、法務部
      調查局九十六年十月十九日調科壹字第○九六二三○七三
      ○三○號鑑定書各一份在卷可憑（見偵卷第八十五、八十
      六頁，第八十頁），均堪認定。
  三、關於上揭扣案之ＭＤＭＡ六十四顆、大麻三包、愷他命二
      包之來源，被告於警詢時自承：係於九十六年八月十六日
      二十三時左右，在板橋市○○路與民生路口，以十二萬元
      向綽號「小唐」之男子購買（參見偵查卷第八頁）；於九
      十六年八月十九日檢察官第一次偵訊時亦明確供稱：（問
      ：扣案大麻、搖頭丸、Ｋ他命何時地向何人購買？）是我
      在三天前在板橋市○○路、文化路向一位綽號「小唐」男
      子購買，全部共花十二萬元等語（見偵卷第五十四頁）；
      核與其嗣於原審審理時仍堅稱：都是購買來的，案發三天
      前一次買進來的等語相符（見原審卷第六十一頁），而本
      案係於九十六年八月十八日為警查獲，翌日凌晨移送檢察
      官偵訊，堪認上揭扣案之ＭＤＭＡ六十四顆、大麻三包、
      愷他命二包，應係被告於九十六年八月十六日二十三時許
      ，在臺北縣板橋市○○路與文化路口附近，以十二萬元之
      代價，向真實姓名年籍不詳、綽號「小唐」之成年男子一
      次購入而持有無訛。
      雖被告於九十六年九月四日檢察官第二次偵訊時另供稱：
      除大麻外，其餘毒品係於九十六年六月間購得等語（見偵
      卷第六十六頁）；於本院準備程序時亦稱：扣案毒品係案
      發前二個月購入等語（參見本院卷第三十二頁），惟衡情
      上開被告警詢、檢察官訊問之時間與案發時相距較為接近
      ，衡情其記憶當較清晰，上開陳述於九十六年六間購得毒
      品等語，應係出於記憶錯誤所致，此部分應以其於首次偵
      訊及原審審理時之供述較為可採。
  四、據被告於九十六年八月十九日檢察官偵訊時供稱：扣案之
      大麻我準備要賣給別人的；搖頭丸也是要賣別人；愷他命
      有些我要自行施用，有些是準備要賣給別人的；大麻、搖
      頭丸、愷他命均用分裝袋分裝，大麻、愷他命都是一克、
      搖頭丸是一顆一顆，大麻、愷他命一包八百元，搖頭丸一
      顆三百元；搖頭丸一顆賺一百元，大麻、愷他命一包賺約
      二百至三百元等語（參見偵查卷第五十四頁），核與其於
      九十六年九月四日檢察官偵訊時供稱：毒品原本買來自己
      吸食，後來就想轉讓他人，尚未轉讓，我打算搖頭丸一顆
      賺一百元，大麻、Ｋ他命一包賺二百至三百元，我打算將
      大麻、Ｋ他命以一公克分裝，扣案的錢是我姊姊給我還貸
      款，我尚未販賣就遭查獲等語，且於檢察官詢及是否願就
      意圖販賣而持有罪嫌認罪時，被告亦表明認罪等語（見偵
      卷第六十七頁），復與被告於警詢時自承有販賣的意圖等
      語均相符（參見偵查卷第十頁）。而觀諸九十六年九月四
      日檢察官偵訊時，有辯護人許文彬律師、蕭嘉甫律師共同
      出庭為被告辯護，顯無受檢察官以不正方法取供之虞，復
      參酌被告供述內容具體詳實，自非憑空虛構，此外復有附
      表二編號二至五所示咖啡因一包、電子磅秤二臺、分裝器
      具一支、分裝袋二百六十三個等物，扣案足資佐證，足認
      被告於購入上揭扣案之ＭＤＭＡ六十四顆、大麻三包、愷
      他命二包後，因見所購買之數量頗多，確有萌生販賣ＭＤ
      ＭＡ、大麻、愷他命以營利之意圖而持有上開毒品至為灼
      然，被告辯稱伊購買上揭毒品純粹供自己施用，沒有想要
      販賣給他人云云，洵屬事後畏罪卸責之詞，委不足採。
  五、另扣案之甲基安非他命一包，被告坦承確係從其上址住處
      內一併起出，雖辯稱：該包甲基安非他命可能是伊朋友留
      下來的云云。
      按依舉證責任分配標準，被告提出「幽靈抗辯」，此為被
      告否認為犯罪主體或否認有犯罪故意，屬構成要件該當性
      之抗辯事項，被告不負終局的「說服責任」，但該事由有
      利於被告，且被告對於該積極主張之事實有「特別知識」
      ，比較知道何處取得相關證據，即應由被告負「提出證據
      責任」（按提出證據責任與說服責任不同），若被告能證
      明至「有合理懷疑」程度，舉證責任即轉換，而由檢察官
      就抗辯事由不存在負舉證責任，並證明至「無合理懷疑」
      程度；若被告對幽靈抗辯舉證未達此程度，雖理論上其抗
      辯有可能性，但尚不成為有效抗辯，檢察官並無責任證明
      該抗辯事實不存在，法院就該爭點應逕為不利於被告之認
      定（參見吳巡龍著，刑事舉證責任與幽靈抗辯，月旦法學
      教室第四十一期）。此部分被告自始至終既未能明確供稱
      所謂朋友之人別資料，以供本院查證，依上所述，此部分
      抗辯即不能成為有效之抗辯，而扣案之甲基安非他命為警
      查獲之際，既在被告實力支配之下；況且，上揭扣案之甲
      基安非他命一包，淨重零點二零公克，數量不多，衡情便
      於隨身攜帶隱匿，倘如被告所述，係其友人之物，何以該
      友人不將之取走，竟藏匿在被告之上址住處？又何以被告
      於事前完全不知有該包甲基安非他命之存在？凡此在在均
      與常情相違，本院綜上所述即得因此認定係被告所持有。
  六、被告辯護人雖以其餘前詞抗辯，經查：
    (一)、有關辯稱：被告於警詢及偵訊時因身體不適，且警方稱
        早點承認可早點交保，被告為求交保始承認有販賣之意
        圖云云。惟被告嗣於為警查獲後約逾二星期後之九十六
        年九月四日檢察官偵訊時亦坦承上開意圖販賣而持有毒
        品之犯行，已如前所述，所辯即難採信。
    (二)、有關辯稱：被告持有之毒品除愷他命外，數量甚少，供
        被告吸食已屬不足，豈可能還有餘數可供販賣之用。被
        告長期大量吸食毒品，為節省開銷，是一次大量購入愷
        他命及ＭＤＭＡ六十四顆以降低成本，被告實無販賣毒
        品之意云云。惟本院之所以認定被告犯罪，除扣案之如
        附表一所載之毒品外，最重要之證據係根據被告分別於
        警詢、檢察官訊問時三次之自白，此部分應堪確定，上
        開所辯雖非完全無據，惟亦顯難動搖本院明確之心證。
  七、綜上所述，本案事證俱臻明確，被告犯行堪予認定，應依
      法論科。
丙、適用法律：
  一、按甲基安非他命、ＭＤＭＡ（即亞甲基雙氧甲基安非他命
      ，俗稱搖頭丸）、大麻皆係毒品危害防制條例所定之第二
      級毒品；愷他命（Ｋｅｔａｍｉｎｅ，俗稱Ｋ他命）則係
      毒品危害防制條例所定之第三級毒品。核被告所為，係犯
      毒品危害防制條例第五條第二項之意圖販賣而持有第二級
      毒品罪（按持有ＭＤＭＡ、大麻部分）、同條第三項之意
      圖販賣而持有第三級毒品罪（按持有愷他命部分）及同條
      例第十一條第二項之持有第二級毒品罪（按持有甲基安非
      他命部分）。
  二、吸收關係：其持有第二級毒品ＭＤＭＡ、大麻（按原審贅
      引第三級毒品愷他命）之行為，分別為意圖販賣而持有之
      犯行所吸收，均不另論罪。
  三、變更起訴法條：被告於警詢、檢察官偵訊時雖自白有販賣
      ＭＤＭＡ、大麻及愷他命之意圖，已如前述，惟自始均未
      明確供承有販賣所持有甲基安非他命以營利之意圖，且上
      揭扣案之甲基安非他命僅一包，淨重為零點二公克，數量
      不多，遍查全部卷證，並無積極證據足以認定被告持有該
      包甲基安非他命，亦有萌生販賣牟利之意圖，此部分應係
      單純持有，公訴人認此部分應構成毒品危害防制條例第五
      條第二項之意圖販賣而持有第二級毒品罪，尚有未洽，惟
      其基本社會事實同一，爰變更此部分之起訴法條。
  四、想像競合犯：被告以一持有上揭第二級毒品甲基安非他命
      、ＭＤＭＡ、大麻及第三級毒品愷他命，均藏置在其上址
      住處內，分別觸犯如上開之各罪名，係以一行為觸犯數罪
      名，為想像競合犯，應依刑法第五十五條規定從一重以意
      圖販賣而持有第二級毒品罪處斷。
丁、維持原判決及駁回上訴之理由：
  壹、查原審認被告罪證明確，適用刑事訴訟法第二百九十九條
      第一項前段、第三百條，毒品危害防制條例第五條第二項
      、第三項、第十一條第二項、第十八條第一項前段、第十
      九條第一項，刑法第十一條前段、第五十五條、第三十八
      條第一項第一款、第二款規定，並審酌被告自承染有施用
      毒品惡習，應知毒品對於人之身心健康危害匪淺，因嗣後
      萌生牟利犯意，竟然意圖販賣而持有第二、三級毒品，且
      持有毒品之數量不少，對於社會秩序及國民健康之危害非
      輕，雖於檢察官偵訊時坦承犯行，惟於原審審理時翻異前
      詞，飾詞狡辯等一切情狀，量處有期徒刑五年八月之刑，
      又就扣案如附表一編號一至三所示之物，為本案查獲之第
      二級毒品，均應依毒品危害防制條例第十八條第一項前段
      規定沒收銷燬之；如附表一編號四所示之物，為本案查獲
      之第三級毒品，為違禁物，應依刑法第三十八條第一項第
      一款規定沒收之。裝盛上開第二、三級毒品所用之包裝袋
      七個（即如附表二編號一所示），衡情均係被告所有，供
      犯本案持有第二級毒品、意圖販賣而持有第二、三級毒品
      所用之物，爰分別依刑法第三十八條第一項第二款、毒品
      危害防制條例第十九條第一項規定沒收之。另斟酌被告於
      警詢時所供：查扣之咖啡因是用來洗Ｋ他命的（見偵卷第
      九頁）、於偵訊時所供：我打算將大麻、Ｋ他命以一公克
      分裝，……磅秤、分裝袋、小湯匙（即分裝器具）是分裝
      用等語（見偵卷第六十七頁），足徵如附表二編號二至五
      所示之物，均係被告所有，供犯本案意圖販賣而持有第二
      、三級毒品所用之物，爰均依毒品危害防制條例第十九條
      第一項規定沒收之。至於本案查獲時另扣得之吸食器一組
      、現金二十三萬八千三百元、行動電話四支（含ＳＩＭ卡
      四枚）等物，查無證據足認與本案有何關連，尚乏沒收之
      依據，爰不於本案宣告沒收，經核認事用法，並無違誤，
      量刑亦屬妥當，應予維持。
  貳、被告上訴意旨猶謂其並未犯罪云云，為無理由，已如前所
      述，應予駁回。
據上論斷，應依刑事訴訟法第三百六十八條，判決如主文。
本案經檢察官李良忠到庭執行職務。
中    華    民    國    97    年     7    月    25    日
                  刑事第十八庭  審判長法  官  吳鴻章
                                      法  官  段景榕
                                      法  官  陳健順
以上正本證明與原本無異。
如不服本判決，應於收受送達後十日內向本院提出上訴書狀，其
未敘述上訴之理由者並得於提起上訴後十日內向本院補提理由書
（均須按他造當事人之人數附繕本）。
                                      書記官  朱家惠
中    華    民    國    97    年    7     月    25    日
附錄論罪法條：
毒品危害防制條例第5條第2項、第3項
意圖販賣而持有第一級毒品者，處無期徒刑或10年以上有期徒刑
，得併科新臺幣7百萬元以下罰金。
意圖販賣而持有第二級毒品者，處5年以上有期徒刑，得併科新
臺幣5百萬元以下罰金。
意圖販賣而持有第三級毒品者，處3年以上10年以下有期徒刑，
得併科新臺幣3百萬元以下罰金。
意圖販賣而持有第四級毒品或專供製造、施用毒品之器具者，處
 1年以上7年以下有期徒刑，得併科新臺幣1百萬元以下罰金。
毒品危害防制條例第11條第2項持有第一級毒品者，處3年以下有
期徒刑、拘役或新臺幣5萬元以下罰金。
持有第二級毒品者，處2年以下有期徒刑、拘役或新臺幣3萬元以
下罰金。
持有專供製造或施用第一、二級毒品之器具者，處1年以下有期
徒刑、拘役或新臺幣1萬元以下罰金。
持有毒品達一定數量者，加重其刑至二分之一，其標準由行政院
定之。
附表一：
┌──┬────────────┬───┬────────┐
│編號│品                    名│數  量│備            註│
├──┼────────────┼───┼────────┤
│一  │第二級毒品甲基安非他命  │1 包（│淨重0.20公克，取│
│    │                        │不含包│0.10公克鑑驗用罄│
│    │                        │裝袋1 │，驗餘淨重0.10公│
│    │                        │個）  │克              │
├──┼────────────┼───┼────────┤
│二  │第二級毒品MDMA          │64顆（│隨機抽取1 顆磨混│
│    │                        │不含包│鑑定，淨重19.22 │
│    │                        │裝袋1 │公克，取0.29公克│
│    │                        │個）  │鑑驗用罄，驗餘淨│
│    │                        │      │重18.93 公克    │
├──┼────────────┼───┼────────┤
│三  │第二級毒品大麻          │3 包（│合計淨重26.51 公│
│    │                        │不含包│克              │
│    │                        │裝袋3 │                │
│    │                        │個）  │                │
├──┼────────────┼───┼────────┤
│四  │第三級毒品愷他命        │2 包（│合計淨重173.12公│
│    │                        │不含包│克，取0.17公克鑑│
│    │                        │裝袋2 │驗用罄，驗餘合計│
│    │                        │個）  │淨重172.95公克  │
└──┴────────────┴───┴────────┘
附表二：
┌──┬────────────┬───┬────────┐
│編號│品                    名│數  量│備            註│
├──┼────────────┼───┼────────┤
│一  │裝盛如附表一編號一至四所│7 個  │                │
│    │示毒品所用之包裝袋      │      │                │
├──┼────────────┼───┼────────┤
│二  │咖啡因                  │1 包  │                │
├──┼────────────┼───┼────────┤
│三  │電子磅秤                │2 台  │                │
├──┼────────────┼───┼────────┤
│四  │分裝器具                │1 支  │                │
├──┼────────────┼───┼────────┤
│五  │分裝袋                  │263 個│                │
└──┴────────────┴───┴────────┘


司法院資訊處製作；財團法人民間司法改革基金會備份。
